臺灣高等法院刑事判決　　　　　　　　　　　　　九十二年度上訴字第四四九四號
　　上　訴　人
　　即　被　告　乙○○
右上訴人因偽造文書案件，不服臺灣板橋地方法院九十二年度訴字第九四五號，中華
民國九十二年九月二十六日第一審判決（起訴案號：臺灣板橋地方法院檢察署九十二
年度偵緝字第三五七號）提起上訴，本院判決如左：
    主  文
原判決撤銷。
乙○○共同行使偽造私文書，足以生損害於公眾及他人，處有期徒刑參月，如易科罰
金以佰元折算壹日。
偽刻之「魏玉蘭」印章壹顆、扣案之偽造房屋租賃契約書壹份均沒收之。
    事  實
一、緣甲○○（涉犯偽造文書罪嫌，由臺灣板橋地方法院檢察署檢察官另案偵辦中）
    於民國八十六年九月底將其所有坐落臺北縣三峽鎮○○路四二巷七號三樓之二房
    屋（含基地持分及增建部分，下稱系爭房屋，原登記名義人為黃淑芸）登記在丙○○（原名魏玉蘭）名下，甲○○仍為系爭房屋之實際所有權人，並居住在內，
    二人間並未簽訂房屋租賃契約書。甲○○於八十六年十月六日以系爭房屋為擔保
    物，向華信商業銀行股份有限公司（下稱華信銀行）借款，並設定本金最高限額
    新臺幣（下同）二百六十四萬元之抵押權，嗣因甲○○尚積欠二百十九萬六千五
    百十三元未為清償，經華信銀行於八十七年五月四日聲請臺灣板橋地方法院民事
    執行處以八十七年度執字第六四０四號執行事件為強制執行，並於八十七年五月
    十三日實施查封。甲○○為避免其所居住之上開房屋於拍賣後遭法院點交予拍定
    人，與擔任房屋仲介業務之乙○○商議解決方法，並允諾事成後於法院拍賣中買
    回系爭房屋，並委託乙○○出售。乙○○明知甲○○與丙○○間並未簽訂房屋租
    賃契約書，未經丙○○之同意或授權，竟與甲○○基於犯意聯絡與行為分擔，由
    乙○○利用不知情之員工唐玉珍以「魏玉蘭」之名義，填寫「出租人為魏玉蘭、
    承租人為甲○○、租賃期限為三年即自八十六年七月三十日起至八十九年七月二
    十九日止、租金為每月五千元：：：」等不實內容之房屋租賃契約書一份，由唐
    玉珍在租賃契約書最後一頁「立契約人」處偽造「魏玉蘭」之署押一枚，並委請
    不詳姓名年籍之成年人偽刻「魏玉蘭」印章一顆，蓋於契約書上第一行當事人姓
    名欄及最後一頁「立契約人」處，偽造「魏玉蘭」之印文二枚。嗣乙○○利用不
    知情之唐玉珍，囑其於八十七年八月十七日向臺灣板橋地方法院民事執行處提出
    上開偽造租賃契約書之影本，陳報魏玉欄（即丙○○）與甲○○間有上開租賃契
    約關係存在，行使該偽造之私文書即租賃契約書影本，足以生損害於公眾及魏玉
    蘭（即丙○○），至於上開偽造租賃契約書原本則由乙○○保管中（嗣於九十三
    年一月六日本院訊問時，提出於本院留置扣案）。經臺灣板橋地方法院民事執行
    處法官傳訊相關人員，丙○○到庭否認曾將房屋出租予甲○○，更否認房屋租賃
    契約之真實性，始查悉上情。
二、案經被害人魏玉蘭（即丙○○）訴由臺灣板橋地方法院檢察署檢察官偵查起訴。
    理  由
一、訊據被告乙○○固坦承指示不知情之唐玉珍以「魏玉蘭」名義製作房屋租賃契約
    不諱，惟矢口否認有偽造文書之犯行，辯稱：「我原任職於中信房屋仲介股份有
    限公司（下稱中信房屋公司），原本不認識魏玉蘭、甲○○；甲○○於八十七年
    間打電話給我，表示有一棟房屋經法院拍賣中，想買回後再委託我們去賣，並詢
    問可否向法院陳報租賃契約，我表示如果確有租賃關係，當然可以陳報，甲○○
    就給我一份買賣契約合約書（出賣人是黃淑芸、買受人是魏玉蘭）及契稅單，我
    基於業務判斷，認為他們應該有租賃關係，所以才幫他寫房屋租賃契約書，我認
    為反正就替甲○○陳報，至於是否確有租賃契約關係，法院有審查之職權，因此
    就請公司員工唐玉珍撰寫租賃契約書，內容是甲○○口頭跟我說，我再跟唐玉珍
    說，魏玉蘭印章是甲○○交給我的」云云。惟查：
  (一)、被告乙○○囑唐玉珍於八十七年八月十七日向臺灣板橋地方法院民事執行處提
      出上開偽造租賃契約書之影本，陳報丙○○與甲○○間有上開租賃契約關係存
      在，行使該偽造之私文書即租賃契約書影本，足以生損害於公眾及丙○○之事
      實，有該民事陳報狀及偽造租賃契約書影本在卷（偵緝字第八五一號卷第三Ｏ
      頁至第三十六頁）可佐。
  (二)、告訴人丙○○於原審到庭指稱：「房子原登記在黃淑芸名下，甲○○說房子被
      法院拍賣，被一個代書買走，甲○○就用我的名字買回這個房子，並向中興銀
      行貸款二百多萬，還給出賣人，甲○○後來都沒有繳交利息，所以房子被法院
      拍賣，甲○○從頭到尾都是住在這間房子裡面。（問：法院查封時，甲○○是
      否住那裡面？）是的。（問：租賃契約書上的簽名印章是否是你的？）都不是
      我的。」等語（見原審卷第十六頁）；而證人甲○○（與被告具有共犯關係）
      於原審到庭證稱：「（問：三峽復興路這棟房子是誰的？）是我的，以前登記
      在我女兒林庭詩名下，法院拍賣時我買回來，因為我有欠魏玉蘭四十萬元，加
      上十萬元利息總共五十萬元，就將它過戶給魏玉蘭。（問：房屋價值應不只五
      十萬元，何以願過戶給魏玉蘭？）因為我尚有貸款一百多萬。（問：是否仍然
      就要把房子過戶給我，後來我要還他五十萬元，但魏玉蘭不肯收，以致房屋仍
      登記在她名下。（問：有向魏玉蘭租賃？）房子原本就是我的，並沒有向她承
      租。（問：華信銀行拍賣房子的事情是否知情？）知道，我那時還住在裡頭。
      （問：租賃契約是誰寫的？）我不知道，應該是魏玉蘭自己去偽造的，我不認
      識被告，怎麼可能找他寫。（問：被告於本院審理時，說是你打電話請他幫忙
      承買那間房屋，委託被告幫你草擬一份租賃契約，是否如此？）我不認識被告
      ，沒有找過他。」等語（見原審卷第四五頁至第四八頁）。由甲○○與告訴人
      丙○○之上開陳述以觀，二人對於系爭房屋登記在告訴人名下之原因雖有所不
      同，惟並未影響本件構成要件之判斷。然其等二人對於系爭房屋名義上登記為
      告訴人所有，然實際所有人係被告，被告自始居住在內，被告與告訴人並未簽
      訂租賃契約，被告且以系爭房屋設定抵押權向華信銀行借款，嗣因遲未還款，
      遭華信銀行實行抵押權而向法院聲請強制執行一節之供述，並無二致，且有臺
      灣板橋地方法院八十七年度執字第六四０四號拍賣抵押物執行卷宗部分資料影
      印附卷可稽，故堪以認定。
  (三)、證人甲○○雖到庭指稱其對系爭房屋租賃契約之來源並不知情，可能是丙○○
      偽造的云云。然而，系爭房屋租賃契約書是由不知情之訴外人唐玉珍依被告乙○○之指示所寫，業據證人唐玉珍於檢察官訊問時陳述明確（見八十九年度他
      字第一八三號偵查卷第八頁反面），而被告乙○○供稱：當初是甲○○找其洽
      談房屋之事，並且委請伊向法院陳報房屋租賃契約等語，衡諸被告乙○○與甲○○、丙○○原素不相識，並無仇怨，與系爭房屋亦無利害關係，當無設詞誣
      陷之理。又證人甲○○於原審審理時證稱：「我有打電話給中信房屋，希望能
      買回房屋，再將其出售，但我對被告沒有什麼印象」等語（見原審卷第五六頁
      ），是證人甲○○既曾打電話給被告所任職之中信房屋，所洽談內容亦與被告
      供述之情節相符，被告辯稱房屋租賃契約書係由甲○○委請向法院提出之事實
      ，堪以採信。況且，倘系爭房屋租賃契約書是由告訴人委請被告撰寫向法院提
      出，當臺灣板橋地方法院民事執行處法官傳訊相關人員到庭，告訴人理應承認
      該契約書係由其簽署，以免有觸法之嫌，可見證人甲○○上開證述，顯係避重
      就輕之詞，不足採信。
  (四)、被告雖辯稱其依專業判斷，認為甲○○與丙○○間有租賃契約關係存在，才指
      示唐玉珍撰寫房屋租賃契約書，並無偽造文書之意云云。然而，證人甲○○僅
      提出買賣契約合約書（出賣人是黃淑芸、買受人是魏玉蘭）及契稅單各一份（
      見八十九年度他字第一八三號卷第十三頁反面至第十五頁），為被告所自承，
      而上開資料僅單純證明告訴人登記為所有權人，被告在未詢問告訴人及查閱任
      何證明文件之情況下，何以認定證人甲○○與告訴人間簽訂有房屋租賃契約，
      被告所辯尚無憑據。被告乙○○是從事房屋仲介之專業人士，對於非房屋所有
      權人之本人接洽房屋租賃事務，必須有本人親自出面或本人出具之授權書，始
      能辦理，知之甚祥，其亦坦承確實未見過丙○○，亦無取得丙○○授權之授權
      書等情，是以被告乙○○未經丙○○授權或同意，竟以魏玉蘭名義製作租賃契
      約書，其有偽造文書之故意甚明。
  (五)、又被告辯稱：「反正就替甲○○陳報，至於是否確有租賃契約關係，法院有審
      查之職權，因此就請公司員工唐玉珍撰寫租賃契約書」等語（見原審卷第五七
      頁至第五八頁），然其此項辯解僅涉及被告有無違反刑法第二百十四條明知為
      不實之事項，而使公務員登載於職務上所掌之公文書罪之問題，與其未得告訴
      人同意，假冒其名義簽署租賃契約書影本並持以行使之犯行，不生影響。倘被
      告認為告訴人與證人甲○○確有租賃契約關係，僅欠缺書面契約，欲加以補正
      ，自應聯絡告訴人丙○○為之，何以直接指示證人唐玉珍代簽其姓名，是被告
      所辯有違常情，不足採信。
  (六)、被告於偵查中先則辯稱：事先獲得丙○○同意云云（見九十二年度偵緝字第三
      五七號偵查卷第二三頁），惟公訴人函請法務部調查局對被告進行測謊鑑定，
      其結果認為「一、丙○○稱(一)、其未曾與乙○○訂定租約；(二)、其未曾與乙○○在三峽洽談租約。經測試無情緒波動之反應，應未說謊。二、乙○○稱：(一)
      、甲○○、丙○○曾與其洽談租約；(二)、甲○○請其幫忙寫租賃契約，經測試
      均呈情緒波動反應，應係說謊，有法務部調查局八十九年八月七日陸(三)字第
      八九○五八二八五號鑑定通知書一紙附卷可稽（見八十九年度他字第四九九號
      卷第三七頁）。被告於原審審理時改稱僅係甲○○要求，未見過丙○○等語，
      是被告前後供述不一，顯見其避重就輕，不足採信。
  (七)、此外，被告於九十三年一月六日本院審理時，當庭提出上開偽造租賃契約「原
      本」以供本院留置，亦有該原本在卷（本院卷證物袋內）可佐。
  (八)、本件事證明確，被告犯行堪以認定，應依法論科。
二、按「文書之影本係原本內容之重複顯現，故必有原本之存在，始有影本可言，且
    影本之形式及內容均與原本並無任何差異，於吾人社會生活上自可替代原本，被
    認為具有與原本相同之法律效果；則無論上訴人係行使上開偽造契約書之原本或
    影本，均不能解免其行使偽造私文書之罪責。」最高法院八十九年度台上字第五
    三六五號判決採同一見解。核被告乙○○利用唐玉珍向臺灣板橋地方法院民事執
    行處提出偽造之租賃契約書影本，以陳報丙○○與甲○○間有租賃關係之行為，
    係犯刑法第二百十六條、第二百十條之行使偽造私文書罪。又被告偽造「魏玉蘭
    」之印章、印文、署押之行為，為偽造私文書之階段行為，而偽造私文書之低度
    行為，應為行使之高度行為所吸收，均不另論罪。被告與甲○○間，對前開犯行
    有犯意聯絡及行為分擔，應論以共同正犯。被告乙○○利用不知情之員工唐玉珍
    以「魏玉蘭」之名義，填寫不實內容之房屋租賃契約書一份，由唐玉珍在租賃契
    約書「立契約人」處偽造「魏玉蘭」之署押一枚，並委請不詳姓名年籍之成年人
    偽刻「魏玉蘭」印章一顆，蓋於租賃契約書上第一行當事人姓名欄及最後一頁「
    立契約人」處，偽造「魏玉蘭」之印文二枚。乙○○利用不知情之唐玉珍，囑其
    於八十七年八月十七日向臺灣板橋地方法院民事執行處提出上開租賃契約書影本
    ，陳報丙○○與甲○○間有上開租賃契約關係存在，行使該偽造之私文書即租賃
    契約書，足以生損害於公眾及丙○○，均係間接正犯。檢察官起訴書事實欄誤認
    被告乙○○「盜用其印章」云云，惟因本件被告乙○○係盜刻「魏玉蘭」之印章
    ，並不生「盜用」印章之問題，併此敘明。
三、原審以事證明確，對被告乙○○予以論罪科刑，固非無據，惟查：
  (一)、原判決事實欄對於被告乙○○偽造「魏玉蘭」印文之部分疏未認定，且事實欄
      雖認定：被告乙○○委請不詳人士偽刻「魏玉蘭」印章，惟原判決理由欄對此
      部分竟疏未認定為間接正犯，且對於偽造「魏玉蘭」印章之部分，亦疏未於理
      由欄內論斷，自有未合。
  (二)、又偽造之印章、印文或署押，不問屬於犯人與否，沒收之，刑法第二百十九條
      定有明文。原判決事實欄認定：被告乙○○委請不詳人士偽刻「魏玉蘭」印章
      一枚，再蓋印於其上，偽造租賃契約書等情，既認被告乙○○利用不知情之人
      偽刻「魏玉蘭」之印章一枚，依上開規定，自應一併宣告沒收，方屬適法，惟
      原判決並未說明不予沒收該「魏玉蘭」印章之理由，且於主文上亦未諭知沒收
      該偽造之印章，自有適用法則不當之違誤（最高法院九十一年度台上字第三三
      七七號判決採同一見解），原判決對偽造之私文書即租賃契約書，何以不宣告
      沒收，未予說明，亦有理由不備之違誤。
  (三)、原審僅就唐玉珍行使偽造私文書部分，論以間接正犯，對被告利用唐玉珍偽造
      「魏玉蘭」署押、印章、印文，偽造文書部分疏未併論以間接正犯，亦有未合
      。
  (四)、被告乙○○利用唐玉珍以「魏玉蘭」名義偽造之租賃契約書上，唐玉珍簽立「
      魏玉蘭」之名字共有二處，即租賃契約書第一行「立房屋租賃契約出租人『魏
      玉蘭』」及立契約人「魏玉蘭」，前者之姓名僅係表示契約當事人為何人，並
      非簽名之意思，自非署押（最高法院八十二年度台上字第三一三七號判決採同
      一見解），原審論以偽造署押，尚有未合。
  (五)、原判決事實欄對於被告乙○○利用唐玉珍向臺灣板橋地方法院民事執行處提出
      偽造之租賃契約書「影本」，以陳報丙○○與甲○○間有租賃關係之行為，未
      加以明確認定，原本或影本亦有認定事實與卷附證據不符之違誤。
四、上訴人即被告乙○○上訴意旨，否認偽造文書犯行，仍執前詞指摘原判決不當，
    雖無理由，惟原判決既有前揭瑕疵而無可維持，自應由本院予以撤銷改判。爰審
    酌被告前於八十一年間，因犯賭博罪，經原審法院於八十一年十一月二十六日以
    八十一年度易字第五三三０號判決，判處有期徒刑六月，如易科罰金以三百元折
    算一日確定（未構成累犯），有本院被告全國前案紀錄表一份在卷可參，及其犯
    罪之動機、手段、對告訴人造成之損害、犯罪後之態度等一切情狀，量處有期徒
    刑三月。被告行為後原刑法第四十一條之規定：「犯最重本刑為三年以下有期徒
    刑之刑之罪，而受六月以下有期徒刑或拘役之宣告，因身體、教育、職業或家庭
    之關係或其他正當事由，執行顯有困難者，得以一元以上三元以下折算一日，易
    科罰金。」，已於九十年一月四日經修正為刑法第四十一條第一項，該規定為：
    「犯最重本刑為五年以下有期徒刑之刑之罪，而受六月以下有期徒刑或拘役之宣
    告，因身體、教育、職業或家庭之關係或其他正當事由，執行顯有困難者，得以
    一元以上三元以下折算一日，易科罰金。但確因不執行所宣告之刑，難收矯正之
    效，或難以維持法秩序者，不在此限。」，並於同年月十日經總統公布施行，經
    新舊法比較結果，以修正後之新法對被告較為有利，依刑法第二條第一項前段規
    定，應適用裁判時即修正後之刑法第四十一條第一項之規定，諭知易科罰金之折
    算標準示懲。
五、被告乙○○於九十三年一月六日本院訊問時提出並留置之偽造租賃契約書原本，
    係被告與甲○○共同犯罪所得之物，應依刑法第三十八條第一項第二款宣告沒收
    之。此外，按「偽造之印章，依刑法第二百十九條之規定，係在必須沒收之列，
    縱未經搜獲，如不能確切證明其已滅失而不存在，仍應為沒收之宣告。」最高法
    院八十四年度台上字第六二七號判決採同一見解。本件被告乙○○利用不詳姓名
    年籍之成年人偽刻「魏玉蘭」印章一枚，既不能確切證明其已滅失而不存在，應
    依法沒收之。至於偽造租賃契約書上被告偽造「魏玉蘭」之印文二枚、署押一枚
    ，因該偽造之租賃契約書原本業經本院宣告沒收，故不另為沒收之諭知。至於被
    告利用唐玉珍提出於臺灣板橋地方法院民事執行處之偽造租賃契約影本，雖係被
    告乙○○犯罪所得之物，惟因已提出臺灣板橋地方法院民事執行處附卷，不歸被
    告乙○○所有，故不另為沒收之諭知。
據上論斷，應依刑事訴訟法第三百六十九條第一項前段、第三百六十四條、第二百九
十九條第一項前段，刑法第二條第一項前段、第二十八條、第二百十六條、第二百十
條、第四十一條第一項前段、第三十八條第一項第二款、第二百十九條，罰金罰鍰提
高標準條例第二條，判決如主文。
本案經檢察官周誠南到庭執行職務。
中　　　華　　　民　　　國　　九十三　　年　　　三　　　月　　三十一　　日
                              臺灣高等法院刑事第二庭
                                  審判長法  官  蔡  長　溪
                                        法  官  楊　貴　志
                                        法  官  林　俊　益
右正本證明與原本無異。
如不服本判決，應於收受送達後十日內向本院提出上訴書狀，其未敘述上訴之理由者
並得於提起上訴後十日內向本院補提理由書。
                                        書記官　陳　明　琴
中　　　華　　　民　　　國　　九十三　　年　　　四　　　月　　　一　　　日
附錄：本判決論罪科刑法條全文
刑法第二百十六條
行使第二百十條至第二百十五條之文書者，依偽造、變造文書或登載不實事項或使登
載不實事項之規定處斷。
刑法第二百十條
偽造、變造私文書，足以生損害於公眾或他人者，處五年以下有期徒刑。
